臺灣高等法院臺南分院民事判決　　100年度再易字第16號
再審原告　　陳楊碧金
　　　　　　陳素娟
　　　　　　陳素卿
　　　　　　陳文宗
　　　　　　陳文旗
上列五人共同
訴訟代理人　顏伯奇　　律師
再審被告　　陳志榮
　　　　　　陳林豆
　　　　　　陳志遠
　　　　　　陳蕙如
上列四人共同
訴訟代理人　陳國瑞　　律師
上列當事人間異議之訴事件，再審原告對於中華民國100年5月3
日本院第二審確定判決（99年度上易字第225號）提起再審之訴
，本院於100年11月29日言詞辯論終結，判決如下：
    主      文
再審之訴駁回。
再審訴訟費用由再審原告負擔。
    事實及理由
一、程序方面
    按「再審之訴，應於30日之不變期間內提起」、「前項期
    間，自判決確定時起算，判決於送達前確定者，自送達時
    起算‧‧」民事訴訟法第500條第1項、第2項定有明文。再
    審原告於100年5月06日收受確定判決，有送達證書為證。其
    於100年6月7日提起再審之訴，並未逾越再審之不變期間。
    又再審原告固僅就本院確定判決提起再審之訴，惟「除本編
    別有規定外，再審之訴訟程序，準用各該審級訴訟程序之規
    定」，為同法第505條所明定。故本院如認再審原告之訴有
    再審理由，即應適用第二審之訴訟程序，審究再審原告指摘
    第一審判決，原所提起之第二審上訴有無理由，再審被告辯
    稱：再審原告未併就第一審判決提起再審之訴，並無訴訟實
    益，尚非可取。
二、實體方面
（一）再審原告起訴主張：
  民事訴訟法第497條所謂如就足影響於判決之重要證物，漏
    未斟酌者，係指第二審言詞辦論終結前，已經存在並已為證
    據聲明之證據，第二審確定判決未調查，且未於判決理由中
    說明其無調查、斟酌之必要或雖經調查而未於判決中斟酌者
    。再審被告之被繼承人陳碧利與再審原告之被繼承人陳炳棠
    於86年間私下約定，以陳炳棠之土地為擔保，陳碧利名義向
    朴子市農會借款新臺幣（下同）120萬元，惟農會核貸後，
    陳碧利拒將120萬元給付陳炳棠。陳炳棠多次向陳碧利催討
    ，陳碧利仗著地方組頭之勢力，拒不給付，受有120萬元之
    不當得利。又陳炳棠礙於土地如被拍賣，將使家中經濟無法
    維持且被長輩斥責。陳碧利死後，陳炳棠才找張安全出面貸
    款120萬餘元清償陳碧利之農會債務，並繼續以陳炳棠之土
    地擔保張安全之貸款債務。再審被告陳志榮以陳炳棠所簽發
    之本票319,500元，乃支付陳碧利代墊之貸款利息為由，起
    訴請求再審原告連帶給付如本票之金額，經嘉義地方法院（
    下稱原法院）98年度簡上字第62號判決再審原告敗訴確定。
    （按再審被告陳志榮於原法院簡易程序上訴審時將金額減縮
    為279,500元）。經再審被告陳志榮聲請執行再審原告之財
    產。再審原告乃向原法院提起債務人異議之訴，請求撤銷該
    院99年度司執字第6492號再審被告陳志榮對再審原告之強制
    執行程序。並主張其等繼承陳炳棠對再審被告之被繼承人陳
    碧利120萬元之債權，與279,500元抵銷後，於異議之訴之訴
    訟程序追加請求再審被告併應連帶給付再審原告920,500元
    及法定遲延利息，經原法院99年度訴字第284號判決駁回，
    鈞院99年度上易字第225號判決駁回再審原告上訴，維持一
    審再審原告敗訴判決確定。
  惟關於陳碧利是否交付陳炳棠120萬元之主要爭點，原確定
    判決雖認定陳碧利有交付120萬元，但僅稱：系爭借款自86
    年4月16日匯入陳碧利帳戶後，於93年4月間再由陳碧利為借
    款名義人，陳炳棠為借款之連帶保證人及擔保物提供人，辦
    理第2筆同額借款以借新還舊，為兩造不爭執之事實。衡情
    茍陳碧利於86年4月間受領120萬元借款後，並未將款項交付
    予陳炳棠，則陳炳棠經農會承辦人員催繳利息後，豈有未向
    陳碧利催討即逕自繳付遲延利息之理？再佐以陳炳棠於93年
    4月間與陳碧利再向農會辦理第2筆同額借款以借新還舊。復
    於陳碧利死亡後，另行借用張安全名義，向農會借款120萬
    元，以償還名義上借款人陳碧利所借用之120萬元借款債務
    ，然並未向陳碧利或其法定繼承人催討任何款項等情觀之，
    堪認再審被告辯稱：120萬元借款，業經陳碧利交付予陳炳
    棠，與實情相符，應足憑採等語。但上揭認定僅係單純論理
    上之臆測，並無法規依據，非無違法之處。蓋原法院99年度
    訴字第284號判決認為：86年04月16日農會放款120萬元當天
    有匯款808,000元之紀錄，認為該匯款乃用作清償120萬元之
    債務。鈞院確定判決審理時向農會函詢該筆款項係匯給何人
    ，據農會99年10月15日覆函所附帳號0000000交易明細表顯
    示匯款對象乃「陳宗協」，而非「陳炳棠」。由此可證朴子
    市農會放款予陳碧利之120萬元並未交付陳炳棠。鈞院確定
    判決漏未審酌上述證據，逕認陳碧利已清償陳炳棠，自有民
    事訴訟法第497條「足影響於判決之重要證物，漏未審酌」
    情形。
  爰聲明：鈞院99年度上易字第225號確定判決廢棄原法
    院99年度司執字第6492號再審原告與再審被告陳志榮間強制
    執行程序應予撤銷再審被告應連帶給付再審原告890,083
    元及自原確定判決起訴狀繕本送達再審被告翌日起按年息百
    分之5計算之利息訴訟費用由再審被告負擔。
（二）再審被告則為如下之答辯：
  再審原告僅就第二審確定判決提起再審之訴，未併就原法院
    99年度訴字第284號第一審判決再審，應無訴訟實益。且民
    事訴訟法第504條規定：「再審之訴，雖有再審理由，法院
    如認原判決為正當者，應以判決駁回之。」退萬步言，確定
    判決已從各方面分析立論，再審之理由於前訴訟程序提出，
    但確定判決認為於判決無影響，故縱有再審理由，原判決既
    為正當，亦仍以判決駁回。
  陳炳棠委任陳碧利向農會借款120萬元，業經傳喚張安全等
    人作證屬實，就陳碧利代墊之利息即陳炳棠簽發之本票319,
    500元，繼受陳碧利權利之再審被告陳志榮業經前案確認得
    向再審被告請求給付，於兩造間具有既判力。
  再審原告之再審理由，係以農會86年4月16日808,000元匯款
    對象乃「陳宗協」而非陳炳棠，因認再審被告之被繼承人陳
    碧利未將120萬元給付再審原告之被繼承人陳炳棠。但業經
    再審原告於前訴訟具狀主張。確定判決並已審酌詳述：「
    證人即朴子市農會承辦人李惠卿於嘉義地院受理前案事件審
    理時，到場結證：這筆借款90年間我辦理催收，因為利息有
    遲繳，我曾打電話給陳碧利，他說利息是陳炳棠在繳的，要
    我打給他催收後，是陳炳棠臨櫃繳息」等語明確。核與證人
    張安全證稱：「是陳炳棠叫我去借錢，我沒有繳過利息，都
    是陳炳棠繳的，是要還陳碧利向農會的借款。我是農會會員
    ，陳炳棠不是，所以陳炳棠才會叫我去借」等語相符。即兩
    造對於訴外人陳炳棠係以陳碧利及張安全名義，先後向朴子
    市農會借款120萬元之事實亦不爭執，堪認證人李惠卿與張
    安全所為上開證述內容，與實情相符，均堪憑採。其次，
    系爭借款經朴子市農會承辦員催收後，由陳炳棠繳納利息，
    為證人李惠卿證述明確之事實。對照證人張安全證述：陳炳
    棠並非農會會員，所以叫其去借錢，利息是陳炳棠繳的等語
    以觀，堪認訴外人陳碧利於96年5月間死亡後，陳炳棠為續
    向朴子市農會借用系爭120萬元，乃改為借用張安全名義，
    向朴子市農會借款120萬元至明。基上，系爭120萬元借款債
    務，自86年間以訴外人陳碧利名義向朴子市農會借款時起，
    於93年4月間辦理第2筆同額借款以借新還舊，其後因陳碧利
    於96年5月死亡，改由張安全為借款名義人，惟借款金額始
    終為120萬元，足見系爭120萬元借款債務，實際之借款人應
    為訴外人陳炳棠，應堪肯認。系爭120萬元借款債務既為訴
    外人陳炳棠之債務，應由其負清償之責。上訴人主張：訴外
    人張安全向朴子市農會借款120萬元，用以清償訴外人陳碧
    利所借之120萬元債務，張安全即承受朴子市農會對於陳碧
    利之120萬元債權云云，與實情不符，委不足採。再者，
    系爭借款自86年4月16日匯入陳碧利帳戶後，於93年4月間再
    由陳碧利為借款名義人，陳炳棠為借款之連帶保證人及擔保
    物提供人，辦理第2筆同額借款以借新還舊，為兩造不爭執
    之事實。衡情苟訴外人陳碧利於86年4月間受領系爭120萬元
    借款後，並未將款項交付予陳炳棠，則陳炳棠經朴子市農會
    承辦人員催繳利息後，豈有未向陳碧利催討即逕自繳付遲延
    利息之理？再佐以陳炳棠於93年4月間與陳碧利再向朴子市
    農會辦理第2筆同額借款以借新還舊。復於陳碧利死亡後，
    另行借用張安全名義，向朴子市農會借款120萬元，以償還
    名義上借款人陳碧利所借用之系爭120萬元借款債務，然並
    未向陳碧利或其法定繼承人催討任何款項等情觀之，堪認被
    上訴人抗辯：系爭120萬元借款，業經訴外人陳碧利交付予
    陳炳棠者，與實情相符，應足憑採」。再審原告就確定判決
    業已審酌之事項，再行爭執，應不符再審要件。
  爰聲明：再審原告之訴駁回。
三、按民事訴訟法第497條固規定：依第466條不得上訴於第三審
    法院之事件，其經第二審確定之判決，如就足影響於判決之
    重要證物，漏未斟酌，亦得提起再審之訴。惟所謂足以影響
    於判決之重要證物，係指該證物在前訴訟程序業經提出，未
    經確定判決斟酌，如經斟酌，足以動搖原確定判決而言。反
    之，如該證物縱經斟酌，於判決仍無影響，而不足以動搖原
    確定判決之基礎者，即與重要證物漏未斟酌有間，不得據為
    再審之事由。再審原告既主張本院確定判決漏未審酌朴子市
    農會99年10月15日覆函所附帳號0000000交易明細表顯示808
    ,000元之匯款對象乃「陳宗協」，並非「陳炳棠」，而認再
    審被告之被繼承人陳碧利未將貸款交付再審原告之被繼承人
    陳炳棠，具有上開再審事由。是應予審究者，厥為：陳碧利
    有無將120萬元借款交付陳炳棠？該交易明細表如經審酌是
    否足以動搖原確定判決？
四、卷查：陳碧利已將120萬元借款交付陳炳棠，原確定判決業
    經論述甚詳，茲摘錄如下：「證人即朴子市農會承辦人李
    惠卿於嘉義地院受理前案事件審理時，到場結證：「這筆借
    款90年間我辦理催收，因為利息有遲繳，我曾打電話給陳碧
    利，他說利息是陳炳棠在繳的，要我打給他。催收後，是陳
    炳棠臨櫃繳息」等語明確。核與證人張安全證稱：「是陳炳
    棠叫我去借錢，我沒有繳過利息，都是陳炳棠繳的，是要還
    陳碧利向農會的借款。我是農會會員，陳炳棠不是，所以陳
    炳棠才會叫我去借」等語相符。即兩造對於訴外人陳炳棠係
    以陳碧利及張安全名義，先後向朴子市農會借款120萬元之
    事實亦不爭執，堪認證人李惠卿與張安全所為上開證述內容
    ，與實情相符，均堪憑採。其次，系爭借款經朴子市農會
    承辦員催收後，由陳炳棠繳納利息，為證人李惠卿證述明確
    之事實。對照證人張安全證述：陳炳棠並非農會會員，所以
    叫其去借錢，利息是陳炳棠繳的等語以觀，堪認訴外人陳碧
    利於96年5月間死亡後，陳炳棠為續向朴子市農會借用系爭
    120萬元，乃改為借用張安全名義，向朴子市農會借款120萬
    元至明。基上，系爭120萬元借款債務，自86年間以訴外人
    陳碧利名義向朴子市農會借款時起，於93年4月間辦理第2筆
    同額借款以借新還舊，其後因陳碧利於96年5月間死亡，改
    由張安全為借款名義人，惟借款金額始終為120萬元，足見
    系爭120萬元借款債務，實際之借款人應為訴外人陳炳棠，
    應堪肯認。系爭120萬元借款債務既為訴外人陳炳棠之債務
    ，應由其負清償之責。上訴人（即再審原告）主張：訴外人
    張安全向朴子市農會借款120萬元，用以清償訴外人陳碧利
    所借之120萬元債務，張安全即承受朴子市農會對於陳碧利
    之120萬元債權云云，與實情不符，委不足採。再者，系
    爭借款自86年4月16日匯入陳碧利帳戶後，於93年4月間再由
    陳碧利為借款名義人，陳炳棠為借款之連帶保證人及擔保物
    提供人，辦理第2筆同額借款以借新還舊，為兩造不爭執之
    事實。衡情，苟訴外人陳碧利於86年4月間受領系爭120萬元
    借款後，並未將款項交付予陳炳棠，則陳炳棠經朴子市農會
    承辦人員催繳利息後，豈有未向陳碧利催討即逕自繳付遲延
    利息之理？再佐以陳炳棠於93年4月間與陳碧利再向朴子市
    農會辦理第2筆同額借款以借新還舊。復於陳碧利死亡後，
    另行借用張安全名義，向朴子市農會借款120萬元，以償還
    名義上借款人陳碧利所借用之系爭120萬元借款債務，然並
    未向陳碧利或其法定繼承人催討任何款項等情觀之，堪認被
    上訴人（即再審被告）抗辯：系爭120萬元借款，業經訴外
    人陳碧利交付予陳炳棠者，與實情相符，應足憑採。此外
    ，訴外人陳炳棠於97年03月14日死亡後，同年月18日由陳炳
    棠之子陳文宗（再審原告之一）清償系爭120萬元借款債務
    乙情，同為兩造不爭執之事實。惟系爭120萬元借款之實際
    借用人為陳炳棠，上訴人等均係其法定繼承人，依民法第11
    48條第1項規定，應承受陳炳棠財產上之一切權利、義務。
    是上訴人清償被繼承人陳炳棠之系爭120萬元借款債務，原
    係履行所承受之陳炳棠債務，其等縱因清償債務而受有損害
    ，然訴外人陳碧利既未因此受有利益，陳碧利或其法定繼承
    人即無不當得利可言」。
五、朴子市農會於86年4月16日放款120萬元撥入陳碧利在該農會
    之帳戶後，其中808,000元旋又轉帳入陳宗協之帳戶，固有
    交易明細表為憑。而依陳炳棠除戶戶籍資料所示，亦不能證
    明陳宗協與陳炳棠具有親屬關係。且陳炳棠既已死亡，其生
    前與陳宗協之間是否具有其他債權債務關係，甚或陳炳棠是
    否曾使用陳宗協之帳戶自均無從證明。查依再審意旨，陳碧
    利既係地方組頭，陳炳棠猶借用其名義借款，於農會撥款後
    ，旋又轉入陳宗協之帳戶，並由陳炳棠繳付借款利息，顯係
    事出有因。尚不得僅因款項曾匯入陳宗協之帳戶，即認陳碧
    利未交付陳炳棠120萬元。按事實之真偽，應由事實審法院
    斟酌辯論意旨及調查證據之結果，依自由心證判斷之，苟其
    判斷並不違背法令，即不許當事人空言或以採證不當為指摘
    （最高法院21年上字第1406號、28年上字第28號判例參照）
    。原確定判決綜合證人李惠卿及張安全之證述認定：陳碧利
    受領120萬元借款後，如未將款項交付予陳炳棠，則陳炳棠
    經朴子市農會承辦人員催繳利息後，豈會未向陳碧利催討即
    逕自繳付遲延利息？甚或於陳碧利死亡後，陳炳棠並未向其
    繼承人催討款項，反另行借用張安全名義，向朴子市農會借
    用同額借款，以償還名義上陳碧利之借款債務？足認陳碧利
    業將120萬元借款交付陳炳棠，經核原確定判決認事用法，
    並不違背論理法則及經驗法則。故再審原告所憑提起再審之
    訴之交易明細表縱經斟酌，自仍不足以動搖原確定判決，尚
    與民事訴訟法第497條所定之再審要件不合，而應予駁回。
    。再審被告循此抗辯，尚屬可採。
六、至再審原告聲請向朴子市農會函詢若陳碧利未繳付本息，陳
    炳棠是否被追償？其擔保品是否被拍賣？及陳碧利貸款時有
    無表明係代陳炳棠借款等情，核與本件有無再審原告所主張
    之再審事由無關。
據上論結，本件並無再審理由，依民事訴訟法第505條、第449條
第1項、第78條判決如主文。
中    華    民    國   100    年    12    月    13    日
                     民事第三庭   審判長法官  黃崑宗
                                        法官  蘇重信
                                        法官  羅心芳
上為正本係照原本作成。
不得上訴。
中    華    民    國   100    年    12    月    13    日
                                      書記官  謝淑玉